【裁判字號】    95,上易,499
【裁判日期】    951123
【裁判案由】    詐欺
【裁判全文】
臺灣高等法院臺南分院刑事判決         95年度上易字第499號
上  訴  人
即  被  告  丁○○
上列上訴人因詐欺案件，不服臺灣嘉義地方法院九十五年度易字
第二二八號，中華民國九十五年八月四日第一審判決（起訴案號
：臺灣嘉義地方法院檢察署九十四年度偵緝字第三八八號），提
起上訴，本院判決如下：
    主  文
原判決撤銷。
丁○○共同連續意圖為自己不法之所有，以詐術使人將本人之物
交付，處有期徒刑壹年貳月。
    事  實
一、丁○○（原名廖仁貴）與不詳成年男子「陳茂興」，共同基
    於意圖為自己不法所有之概括犯意，由丁○○冒稱：「林金
    龍」，自民國（下同）九十一年十月底起，至九十二年一月
    底止，連續在附表所示時地，先以少許現金，購買少量檳榔
    ，俟建立信用，取得附表所示被害人信任後，即持人頭支票
    ，向附表所示被害人大量購買檳榔，使各該被害人，因丁○○曾以現金付款，而陷於錯誤，迨收受支票並將檳榔交付丁○○後，各該支票屆期經提示後，卻均陸續跳票，丁○○亦
    逃匿無蹤，附表所示被害人始知受騙，而受有附表所示金額
    ，即新台幣（下同）三百廿一萬元之損害。
二、案經法務部調查局嘉義市調查站報請臺灣嘉義地方法院檢察
    署檢察官偵查起訴。
    理  由
甲、證據能力部分：
    被告丁○○對被害人甲○○、戊○○於調查站及偵查中所為
    陳述，均同意有證據能力（詳上訴卷二一至二二頁）。而被
    害人乙○○、丙○○於調查站、偵查中所為陳述，對渠等陳
    述證據能力，均表示沒意見，僅爭執金額不實（詳原審卷一
    六頁、上訴卷二四頁），經本院審酌上開筆錄作成情況，適
    法妥當（刑事訴訟法第一百五十九條之五第一項參照）。故
    被害人乙○○、甲○○、戊○○、丙○○等人，於調查站及
    偵查時所為陳述，均有證據能力，核先敘明。
乙、實體部分：
一、訊據上訴人即被告對於上揭時地，向附表所示被害人購買檳
    榔，並持附表所示支票充作部分貨款，但均未兌現，而積欠
    附表所示債務等情，供承不諱，然辯稱：伊係受僱於陳茂興
    ，是老闆陳茂興叫伊去載貨，但老闆已去世，不知道老闆會
    倒閉，伊未用「林金龍」名字跟人家做生意，是老闆前僱用
    的人叫「林金龍」，所以，老闆叫伊沿用這個名字，伊沒有
    詐欺被害人的意思云云。惟查：
  (一)被告以「林金龍」名義，向附表所示被害人訂購檳榔，為被
    告所供承（詳原審卷三四頁），並據告訴人乙○○、甲○○
    、戊○○、丙○○等人於調查站，指認被告即為與渠等交易
    「林金龍」等情（詳調查站卷一六、二六、三四、四五頁）
    ，足徵被告確冒稱「林金龍」向附表所示被害人訂購檳榔。
  (二)又被告向附表所示被害人訂購檳榔過程，起初以小額現金交
    易，取得被害人信任後，再訂購大量檳榔，並採月結方式結
    帳，而以附表所示客票給付貨款，均未兌現等情，業據：
  1.證人即被害人乙○○證稱：起初「林金龍」以現金五、六千
    元向其批發檳榔，其後「林金龍」於九十一年十一月及十二
    月間，要求其將檳榔寄給他，再依交易習慣，每月結帳一次
    ，結帳地點均在台南市「林金龍」所營的「飛熊檳榔攤」，
    交易期間，「林金龍」訂貨金額越來越多，均用客票給付，
    迨九十二年一月間，前往「林金龍」住處結帳時，他已逃之
    夭夭，內部設備也空無一物，他所交付的客票也紛紛退票，
    被告共詐騙我九十萬元，其中交付四張客票共五十萬元，另
    四十萬元有給他收據，但未收到款項等語（詳調查站卷十五
    至十六頁，偵緝卷三九頁，上訴卷五四至五五頁）。
  2.又證人即被害人甲○○證稱：被告剛開始購買，有給幾萬塊
    現金，後來要結帳時，均以客票付款，並向我詐稱，客票均
    是向檳榔攤客戶收取的，保證沒問題，我信以為真，嗣九十
    二年一月底，被告連續交我客票，經我陸續提示均遭退票，
    我立即向被告催討貨款，但被告已逃之夭夭，始知受騙，被
    告陸續共購買八十萬元，現金部分付七、八萬元，其餘均是
    支票等語（詳調查站卷二五至二六頁，偵緝卷五五頁）。
  3.證人即被害人戊○○證稱：於九十一年十二月十三日，「林
    金龍」男子經同行介紹，前往中埔鄉我住處，自稱係檳榔商
    ，要求訂購檳榔，我不疑有詐，乃逐次依「林金龍」要求，
    將檳榔寄給他，再依我的交易習慣，每隔半個月通知「林金
    龍」至我住處結帳，不料「林金龍」每次皆僅支付一成現金
    ，餘款皆以客票給付；「林金龍」連續向我詐稱，該等客票
    均是向檳榔攤客戶收取的，使我信以為真，迄九十二年一月
    底，「林金龍」連續交付客票多張給我，不料該等客票，於
    九十二年一月廿九日經提示後，竟陸續退票，「林金龍」隨
    即逃之夭天，我發現該等客票，皆係芭樂票，始知受騙等語
    （詳調查站卷三三頁，偵緝卷第三七頁）。
  4.證人即被害人丙○○證稱：約九十年十月間，「林金龍」男
    子，經同行介紹，前往中埔鄉我住處，向我自稱係檳榔商，
    要求訂購檳榔，我乃逐次依「林金龍」要求，將檳榔寄給他
    ，再依我的交易習慣，每月通知「林金龍」至我住處結帳，
    「林金龍」每次皆僅支付三成現金，餘款均以客票給付，並
    向我詐稱，該等客票，均是他向檳榔攤客戶收取的，保證沒
    問題，我信以為真，迄九十二年一月底，「林金龍」連續交
    付客票均遭退票，嗣於九十二年一月底，我前往台南縣永康
    鄉被告所營檳榔攤，當時被告尚對外行騙仍未逃跑，我當場
    要求被告提示身分證，經確認被告本名為廖仁貴（更名前）
    ，始由被告簽支票交給我，數日後，被告即逃之夭夭，該支
    票亦遭退票，始知受騙；被告交付六張客票，共四十八萬元
    ，均未獲清償等語（詳調查站卷四四至四五頁，偵緝卷三五
    頁，上訴卷五五至五六頁）。
  5.綜上可知，被告在向附表所示被害人訂購檳榔之初，即冒稱
    是林金龍，使被害人不知其真實姓名，以逃避日後被害人追
    討債務，且於交易初期，為取信被害人，先以小額現金交易
    ，俟建立信用後，在大額交易中，僅支付小部分現金，餘款
    均以客票支付，顯見被告自始，即無交易真意，所為交付小
    額現金，僅係其施用詐術部分行為。此外，有法務部票據信
    用資訊連結作業查詢明細表、臺灣中小企銀永康分行及高雄
    銀行支票及退票理由單、銷貨金額明細表、估價單、出貨單
    、送貨單在卷可稽（詳調查站卷一八至二三、二八至三一、
    四０至四二、四八至五０、六八至七五頁，發查卷三五頁證
    物袋，偵緝卷六七頁證物袋）。至於被告辯稱，其係受僱於
    已死亡「陳茂興」，均依老闆指示云云。然依被告自承，案
    發後，被告並未找過「陳茂興」家屬討論債務問題等語（詳
    原審卷三五頁）。據此，被告果真係受雇員工，衡情當會與
    「老闆」家屬商討所營商店營業、債務等問題，豈會未曾與
    「陳茂興」家屬討論債務問題。是被告辯稱，其係「陳茂興
    」員工云云，難信為真。況上開證人均證述，係被告與渠等
    接洽，且被告自始均以林金龍名義，向渠等訂貨等語。顯見
    被告所辯，係卸責之詞，要難採信。另被告辯稱：被害人乙○○、丙○○部分，陳茂興已償還部分云云。惟被害人乙○○、丙○○損失金額，分別為九十萬元、四十八萬元，業據
    證人即被害人乙○○、丙○○於本院上訴審證述在卷（詳上
    訴卷五四至五六頁），並有送貨單、支票等在卷可佐（詳發
    查卷三五頁證物袋，偵緝卷六七頁證物袋），堪認屬實。且
    被告亦自承，伊也無法知道多少錢等語（詳上訴卷五五頁）
    ，被告復未能提出已經償還部分款項證據，自難認被告所辯
    ，「陳茂興」已償還部分款項為真。
  (三)綜上所述，本件被告犯行，事證明確，堪以認定。
二、新刑法修正部分：
  (一)修正前刑法第五十六條刪除部分：
    按行為後法律修正，致行為時與裁判時法律規定不同，而有
    刑法第二條第一項行為後法律變更情形者，應比較新舊法，
    依從舊從輕原則，適用最有利於行為人法律。又所稱法律變
    更，係指刑罰法律變更，即犯罪構成要件或處罰內容變更，
    或罪刑雖未變更，但因法條修正結果，使刑罰實質內容，發
    生變動，而有輕重之別者而言。本件被告行為後，刑法於九
    十四年一月七日修正，同年二月二日公布，並於九十五年七
    月一日施行，已刪除刑法第五十六條連續犯規定，原屬連續
    犯數個犯罪行為，依新刑法應論以數罪，併合處罰，而依修
    正前刑法第五十六條規定，則論以裁判上一罪，顯然罪刑處
    罰內容發生變動，該部分修正，自屬法律變更，應有新舊刑
    法比較適用問題。經比較新舊刑法結果，以舊刑法較有利於
    行為人，依刑法第二條第一項前段規定，本件應適用修正前
    刑法第五十六條連續犯規定處斷，合先陳明。
  (二)刑法分則罰金刑修正部分：
  1.關於刑法規定各罪法定刑有罰金刑者，原應適用罰金罰鍰提
    高標準條例第一條前段規定：「依法律應處罰金、罰鍰者，
    就其原定數額得提高為二倍至十倍」。然九十五年七月一日
    施行刑法施行法第一條之一則規定：「中華民國九十四年一
    月七日刑法修正施行後，刑法分則編所定罰金之貨幣單位為
    新台幣。九十四年一月七日刑法修正時，刑法分則編未修正
    條文定有罰金者，自九十四年一月七日刑法修正施行後，就
    其所定數額提高為三十倍。但七十二年六月廿六日至九十四
    年一月七日新增或修正條文，就其所定數額提高為三倍」。
  2.本件被告所犯刑法第三百三十九條第一項，其規定為：「意
    圖為自己或第三人不法之所有，以詐術使人將本人或第三人
    之物交付者，處五年以下有期徒刑、拘役或科或併科一千元
    以下罰金」。該條罰金刑部分，如依罰金罰鍰提高標準條例
    第一條前段規定，應為銀元二千元至一萬元（依現行法規所
    定貨幣單位折算新台幣條例第二條規定，即為新台幣六千元
    至三萬元）；如依修正後刑法施行法第一條之一規定，其罰
    金刑上限，雖亦為新台幣三萬元以下，對被告並無有利或不
    利情形。惟刑法第三十三條第五款，原訂罰金刑為一元（銀
    元）以上，即新台幣三元以上，但修正後則為新台幣一千元
    以上，比較新舊法，以行為時舊法，較有利於被告。是本件
    關於被告所犯刑法第三百三十九條罰金刑部分，自應適用罰
    金罰鍰提高標準條例第一條前段規定，併此敘明。
三、核被告所為，係犯刑法第三百三十九條第一項詐欺取財罪。
    被告與「陳茂興」彼此間，有犯意聯絡及行為分擔，為共同
    正犯。又被告先後多次詐欺取財犯行，時間緊接，手法相同
    ，且所犯為構成要件相同罪名，顯係基於概括犯意反覆為之
    ，為連續犯，應依修正前刑法第五十六條規定，加重其刑。
四、原審以被告罪證明確，因予論罪科刑，固非無見。惟查：本
    件被告所犯刑法第三百三十九條第一項詐欺取財罪，其罰金
    刑，依上開修正後規定，提高為三十倍，依新舊法比較結果
    ，其罰金刑上限，新舊法雖均屬相同，即均為新台幣三萬元
    以下，對被告固無有利或不利情形。惟刑法第三十三條第五
    款，原訂罰金刑為一元（銀元）以上，即新台幣三元以上，
    修正後則為新台幣一千元以上，比較新舊法，則以行為時舊
    法，較有利於被告。是本件關於被告所犯刑法第三百三十九
    條第一項罰金部分，自應適用罰金罰鍰提高標準條例第一條
    前段規定，原判決未予援引「罰金罰鍰提高標準條例第一
    條前段」，已有未洽，原判決其就刑法第三十三條第五款修
    正前後規定不同，亦未論述說明，而逕行援引刑法施行法第
    一條之一規定，原判決適用法則，自有未當。被告上訴意旨
    ，猶執陳詞，否認犯行，依上所述，固無理由。然原判決既
    有可議，自屬無可維持，應由本院將原判決撤銷改判。爰審
    酌被告為國小畢業智識程度、尚未與被害人和解，及其犯罪
    動機、目的、手段、生活狀況、犯後否認犯行等一切情狀，
    量處有期徒刑一年二月，以資懲儆。
據上論斷，應依刑事訴訟法第三百六十九條第一項前段、第三百
六十四條、第二百九十九條第一項前段，刑法第二十八條、修正
前刑法第五十六條、刑法第三百三十九條第一項，罰金罰鍰提高
標準條例第一條前段，判決如主文。
本案經檢察官楊治宇到庭執行職務。
中    華    民    國    95    年    11    月    23    日
                  刑事第六庭    審判長法  官  蔡崇義
                                      法  官  杭起鶴
                                      法  官  董武全
以上正本證明與原本無異。
不得上訴。
                                      書記官  許美惠
中    華    民    國    95    年    11    月    27    日
附錄法條：
刑法第三百三十九條第一項
意圖為自己或第三人不法之所有，以詐術使人將本人或第三人之
物交付者，處五年以下有期徒刑、拘役或科或併科一千元以下罰
金。
  附表：
 ┌──┬───┬────┬──────────┬────┬─────┬────┐
 │編號│被害人│損失    │支票、送貨單/估價單 │時間    │地點      │未附單據│
 │    │      │金額    │                    │        │          │        │
 ├──┼───┼────┼──────────┼────┼─────┼────┤
 │01  │乙○○│90萬    │1.送貨單91.11.29    │91年11月│台南市「飛│未附支票│
 │    │      │        │（3650元）          │至92年1 │熊」檳榔攤│4張:15萬│
 │    │      │        │2.送貨單91.12.02    │月      │          │元3張、 │
 │    │      │        │（12590元）         │        │          │5萬元1張│
 │    │      │        │3.送貨單91.12.06    │        │          │，總計50│
 │    │      │        │（17270元）         │        │          │萬元    │
 │    │      │        │4.送貨單91.12.09    │        │          │        │
 │    │      │        │（27562元）         │        │          │        │
 │    │      │        │5.送貨單91.12.13    │        │          │        │
 │    │      │        │（39592元）         │        │          │        │
 │    │      │        │6.送貨單91.12.16    │        │          │        │
 │    │      │        │（53872元）         │        │          │        │
 │    │      │        │7.送貨單91.12.20    │        │          │        │
 │    │      │        │（63772元）         │        │          │        │
 │    │      │        │8.送貨單91.12.23    │        │          │        │
 │    │      │        │（73872元）         │        │          │        │
 │    │      │        │9.送貨單91.12.27    │        │          │        │
 │    │      │        │（84664元）         │        │          │        │
 │    │      │        │10.送貨單91.12.30   │        │          │        │
 │    │      │        │（96064元）         │        │          │        │
 │    │      │        │（送貨單10張，總計  │        │          │        │
 │    │      │        │472908元）          │        │          │        │
 ├──┼───┼────┼──────────┼────┼─────┼────┤
 │02  │甲○○│80萬元  │1.支票CF0000000號   │91年11月│嘉義縣中埔│未附出貨│
 │    │      │        │ （9萬元）          │至12月  │鄉深坑村深│單      │
 │    │      │        │2.支票AP0000000號   │        │坑59號    │        │
 │    │      │        │ （13萬元）         │        │          │        │
 │    │      │        │3.支票JC0000000號   │        │          │        │
 │    │      │        │ （12萬5000元）     │        │          │        │
 │    │      │        │4.支票BV0000000號   │        │          │        │
 │    │      │        │ （7萬2000元）      │        │          │        │
 │    │      │        │5.支票FA0000000號   │        │          │        │
 │    │      │        │ （15萬8000元）     │        │          │        │
 │    │      │        │（支票5張，總計57萬 │        │          │        │
 │    │      │        │5000元)             │        │          │        │
 ├──┼───┼────┼──────────┼────┼─────┼────┤
 │03  │戊○○│103萬元 │1.支票CF0000000號   │91年12月│嘉義縣中埔│未附出貨│
 │    │      │        │（9萬5000元）       │13日至92│鄉頂埔村35│單      │
 │    │      │        │2.支票AP0000000號   │年1月底 │之9號     │        │
 │    │      │        │（13萬5000元）      │        │          │        │
 │    │      │        │3.支票AP0000000號   │        │          │        │
 │    │      │        │（17萬5000元）      │        │          │        │
 │    │      │        │4.支票BV0000000號   │        │          │        │
 │    │      │        │（16萬5000元）      │        │          │        │
 │    │      │        │5.支票BNH0000000號  │        │          │        │
 │    │      │        │（13萬5000 元）     │        │          │        │
 │    │      │        │6.估價單92.01.27    │        │          │        │
 │    │      │        │（198422元）        │        │          │        │
 │    │      │        │7.估價單92.01.29    │        │          │        │
 │    │      │        │（82537元）         │        │          │        │
 │    │      │        │（支票5張、估價單2張│        │          │        │
 │    │      │        │，總計985959元）    │        │          │        │
 ├──┼───┼────┼──────────┼────┼─────┼────┤
 │04  │丙○○│48萬元  │1.支票EW0000000號   │91年10月│嘉義縣中埔│尚有送貨│
 │    │      │        │ （15萬5000元）     │至92年1 │鄉石村20│單未附  │
 │    │      │        │2.支票SB0000000號   │月底    │號        │        │
 │    │      │        │ （10萬元）         │        │          │        │
 │    │      │        │3.支票SB0000000號   │        │          │        │
 │    │      │        │ （12萬元）         │        │          │        │
 │    │      │        │4.支票SB0000000號   │        │          │        │
 │    │      │        │ （12萬元）         │        │          │        │
 │    │      │        │5.支票PA0000000號   │        │          │        │
 │    │      │        │ （7萬7500元）      │        │          │        │
 │    │      │        │6.支票AA0000000號   │        │          │        │
 │    │      │        │ （8萬元）          │        │          │        │
 │    │      │        │（支票6張，總計     │        │          │        │
 │    │      │        │652500元 ）         │        │          │        │
 │    │      │        │(送貨單25張，總計527│        │          │        │
 │    │      │        │835元)              │        │          │        │
 └──┴───┴────┴──────────┴────┴─────┴────┘


司法院資訊處製作；財團法人民間司法改革基金會備份。
